【裁判字號】    89,訴,1178
【裁判日期】    890913
【裁判案由】    執行異議
【裁判全文】
臺灣臺中地方法院民事判決                    八十九年度訴第一一七八號
      原      告  甲○○
      法定代理人  乙○○
      原      告  丙○○
                  乙○○
      共      同
      訴訟代理人  丁○○      .
                              .
      被      告  台灣省政府  設南投縣南投市○○路一號
      法定代理人  戊○○      .
      訴訟代理人  洪贊楊律師
右當事人間請求執行異議事件，本院判決如左：
    主      文
原告之訴駁回。
訴訟費用由原告負擔。
    事      實
甲、原告方面：
一、聲明：
（一）鈞院八十八年度民執寅字第一一一八五號執行命令應予撤銷。
（二）確認原告對坐落台中縣霧峰鄉○○段坑口小段第四三號及同段四二號之一二、
      四二之三五地號土地上之建物即建號一之五一、門牌台中縣霧峰鄉○○村○○
      路十號本國式磚造平房一棟（如附圖Ｃ所示面積為零點零零五六公頃）；同段
      四二之三五地號、同段四三地號土地上之鐵架石棉瓦頂增建物（如附圖Ｅ所示
      面積零點零零一九公頃）；同段四二之三五地號、四三地號土地上涼棚（如附
      圖Ｂ所示部分面積零點零零一四公頃）；同段四二之一二地號、四二之三五地
      號、四三地號內如附圖Ａ、Ｄ所示之空地面積共五十平方公尺之所有權存在（
      下稱系爭房地）。
二、陳述：如起訴狀所載（詳附件）。
三、證據：提出申請書、台灣省政府委員會第四五九次會議紀錄、台灣省政府七十九
    府地二字第一四二五八五號函各一份（均為影本）為證。
乙、被告方面：
一、聲明：如主文所示。
二、陳述：
（一）系爭房地原所有權人登記為台灣省政府，嗣因依土地法第五十二條公有土地之
      登記，由原保管或使用機關囑託該管直轄市或縣市地政機關為之，其所有權人
      欄註明為國有、直轄市有、縣（市）有或鄉（鎮、市）有之規定，因此除坐落
      台中縣霧峰鄉○○段坑口小段第四二之十一地號外，其餘系爭房地中其餘之房
      屋及土地之所有權人均更正登記為台灣省，以符規定，且自民國八十八年七月
      一日起因台灣省政府精省之故，再變更登記為中華民國，雖原告抗辯被告於台
      灣台中地方法院八十六年度中簡字第二一七二號請求原告交還房屋事件中（下
      稱前訴訟）有當事人不適格之情事，然上開訴訟被告係以管理人之地位起訴，
      當事人並無錯誤。
（二）又就原告應將坐落台中縣霧峰鄉○○段坑口小段第四三地號土地而言，被告雖
      於前訴訟依土地登記簿謄本之記載為同地段四二之十一號地號起訴請求原告交
      還房屋，然因該地號嗣併入同地段第四三地號，被告乃於八十六年十一月十四
      日於前訴訟之準備書狀更正為同地段第四三地號，此乃不變更訴訟標的而更正
      事實上之陳述，應無礙於訴訟，原告於前訴訟中亦對該更正無異議，而為本案
      之言辯論，顯見前訴訟就坐落台中縣霧峰鄉○○段坑口小段第四三地號之判決
      ，並非訴外裁判。
（三）因系爭房地之所有權人現均登記為中華民國，管理人現為台灣省政府（精省前
      ）之管理人為台灣省政府公共事務管理處），原告自無從主張時效取得系爭房
      地之所有權，又被告亦否認原告另聲稱曾繳納房屋儲金等情，是原告主張對系
      爭房地已取得所有權云云，顯屬無據。
（四）系爭房地係屬公家宿舍，原配住人乃原告乙○○之母林意華，而原告丙○○為
      乙○○之配偶，原告甲○○為乙○○之子，均訴外人林意華之法定繼承人，其
      二人提起本訴，亦屬無據。又按債務人依執行名義應交付一定之不動產者，倘
      該不動產為債務人之受僱人、學徒、與債務人共同生活之家屬或基於其他類似
      關係受債務人指示而有管領能力之第三人所占有者，應認其係債務人之輔助占
      有人，無論執行債務人是否以己手直接參與現實管領行為，均應將輔助占有人
      之行為與債務人自為之占有同視，依強制執行法第一百二十四條第一項規定一
      體執行遷讓，無庸對各輔助占有人一一取得執行名義之必要，查原告丙○○係
      原告乙○○之配偶，原告甲○○係原告乙○○之子，為共同生活且居住於系爭
      房地之家屬，原告丙○○、甲○○既為原告乙○○之占有輔助人，自為執行效
      力所及，伊等二人提起異議之訴亦無理由。
（五）再查四十五年台灣省政府委員會第四五九次會議討論事項關於「疏散中部員工
      宿舍興建供應辦法草案」，因付審查後，並無後續作業，當時亦未報請省議會
      通過，尚未具法律效果，且於七十九年度調整公教人員待遇時，已將房屋津貼
      併入專業加給或學術研究費或公費內支給，並針對現居住於公有房舍之現職軍
      公教員工將其併入專業加給等項目之房屋津貼數額扣回，非另行收取宿舍使用
      費或房租，故原告主張依規定服務十年以上，已繳足儲金，即可取得所借用公
      有宿舍之所有權云云，應屬無據。
三、證據：提出台灣省政府函、研商台灣省政府委員會第四五九次會議決議有關「疏
    散中部員工宿舍興建供應辦法草案」再付審查之法律效果會議記錄各一份、土地
    登記簿謄本四份、建物登記簿謄本一份（均係影本）為證。
丙、本院依職權調閱本院八十六年度中簡字第二一七二號、八十七年度簡上字第三四
    號民事卷宗及八十八年度民執寅一一一八五號執行卷宗。
    理      由
一、按當事人喪失訴訟能力或法定代理人死亡或其代理權消滅者，訴訟程序在有法定
    代理人或取得訴訟能力之本人承受其訴訟以前當然停止；又承受訴訟人，於得為
    承受時應即為承受之聲明，民事訴訟法第一百七十條、第一百七十五條分別定有
    明文。本件被告之法定代理人，於八十九年五月二十日已變更為戊○○，有台灣
    省政府函影本一份為證，被告聲明承受訴訟，核無不合，應予准許，合先敘明。
二、本件原告起訴主張：系爭房地之所有權人為台灣省，而台灣省政府公共事物管理
    處為管理人，惟在本院八十六年度中簡字第二一七二號、八十七年度簡上第三四
    號判決中均記載所有權人為台灣省政府，被告既非台灣省政府之管理人，自不得
    為當事人及代理人，是本院八十八年度民執寅字第一一一八五號執行事件中之執
    行名義所列當事人不適格且未經合法代理，應屬無效；又前訴訟並未對為執行名
    義之確定判決所載台中縣霧峰鄉○○段坑口小段四三號土地為請求，自不能由法
    院或他人予以追加，詎法院逕行判決，應屬無效之判決，且原判決定有履行期間
    二個月，但尚未確定，倘已確定，亦應自確定時起二個月內為履行，自不得提前
    執行，因上開案件尚在聲請再審、抗告中，故未確定。再者，原告乙○○之雙親
    在四十九年即已居住系爭房地，且系爭房地並非公用房屋及基地，又依台灣省政
    府民國七十九年三月一日七九府地二字第一四二五八五號函所示，原告自可繼承
    按原有使用面積以公告現值買回系爭房地。再依台灣省政府疏遷中部員工宿舍興
    建供應辦法，原告已按月繳存租金，自可請求被告移轉登記系爭房地所有權，另
    原告丙○○、甲○○已在前審起訴前居住系爭房地，自不受執行效力所及，爰依
    強制執行法第十四條、第十四條之一、第十五條之規定提起本訴訟等語。
三、被告則以：系爭房地原所有權人登記為台灣省政府，嗣因依土地法第五十二條公
    有土地之登記，由原保管或使用機關囑託該管直轄市或縣市地政機關為之，其所
    有權人欄註明為國有、直轄市有、縣（市）有或鄉（鎮、市）有之規定，因此除
    坐落台中縣霧峰鄉○○段坑口小段第四二之十一地號外，系爭房地中其餘之房屋
    及土地之所有權人均更正登記為台灣省，且自八十八年七月一日起因台灣省政府
    精省之故，再變更登記為中華民國，而前訴訟被告均以管理機關地位起訴，並無
    當事人不適格之情事；又就坐落台中縣霧峰鄉○○段坑口小段第四三地號土地而
    言，被告雖於前訴訟依土地登記簿謄本之記載為同地段四二之十一地號起訴請求
    原告交還房屋，然因該地號嗣併入同地段第四三地號，被告乃於八十六年十一月
    十四日於前訴訟之準備書狀更正為同地段第四三地號，此乃不變更訴訟標的而更
    正事實上之陳述，應無礙於訴訟，原告於前訴訟中亦對該更正無異議，而為本案
    之言辯論，顯見前訴訟就坐落台中縣霧峰鄉○○段坑口小段第四三地號之判決，
    並非訴外裁判。再原告丙○○、甲○○既為原告乙○○之占有輔助人，自為執行
    效力所及，伊等二人提起異議之訴亦無理由。而四十五年台灣省政府委員會第四
    五九次會議討論事項關於「疏散中部員工宿舍興建供應辦法草案」，因付審查後
    ，並無後續作業，當時亦未報請省議會通過，尚未具法律效果，且於七十九年度
    調整公教人員待遇時，已將房屋津貼併入專業加給或學術研究費或公費內支給，
    並針對現居住於公有房舍之現職軍公教員工將其併入專業加給等項目之房屋津貼
    數額扣回，非另行收取宿舍使用費或房租，故原告主張依規定服務十年以上，已
    繳足儲金，即可取得所借用公有宿舍之所有權云云，應屬無據等語資為辯解。
四、本件原告主張之事實固據提出申請書、台灣省政府委員會第四五九次會議紀錄、
    台灣省政府七十九府地二字第一四二五八五號函各一份（均為影本）為證，惟查
    ：
（一）按國有財產撥給各地國家機關使用者，名義上雖仍為國有，實際上即為使用機
      關行使所有人之權利，故對於是類財產，向准管理機關起訴，代國家主張所有
      人之權利，最高法院五十一年台上字第二六八０著有判例足資參照，是在原審
      判決中，被告係以管理機關之地位起訴，自屬有據，則原告主張被告在原審中
      有當事人不適格之情事云云，顯屬無稽。
（二）再按債務人異議之訴，須以其主張消滅或妨礙債權人請求之事由，係發生於執
      行名義成立後者始得為之，若其主張此項事由在執行名義成立之前即已存在，
      則為執行名義之裁判縱有不當，亦非異議之訴所能救濟，最高法院六十六年台
      上字第三二八一號著有判例可資參照；而第三人就執行標的物有足以排除強制
      執行之權利者，得於強制執行程序終結前，提起異議之訴，強制執行法第十五
      條定有明文，所謂第三人就執行標的物有足以排除強制執行之權利，依最高法
      院之見解，係指對執行標的物有所有權、典權、留置權、質權、存在情形之一
      者而言。本件原告乙○○自承所主張之消滅或妨礙被告請求之事由，均與前訴
      訟主張之理由相同，業據本院調取本院八十七年度簡上字三四號民事卷宗審閱
      無訛，則原告乙○○所主張之消滅或妨害被告請求事由，應均係在執行名義成
      立以前即已存在，姑不論原告乙○○之主張是否為真實，依照前開說明，原告
      乙○○尚不能依強制執行法第十四條之規定，提起債務人異議之訴。
（三）按第三人就執行標的物有足以排除強制執行之權利者，得於強制執行程序終結
      前，提起異議之訴，強制執行法第十五條定有明文，所謂第三人就執行標的物
      有足以排除強制執行之權利，依最高法院之見解，係指對執行標的物有所有權
      、典權、留置權、質權、存在情形之一者而言；再按債務人依執行名義應交付
      一定之不動產者，倘該不動產為債務人之受僱人、學徒、與債務人共同生活之
      家屬或基於其他類似關係受債務人指示而有管領能力之第三人所占有者，應認
      其係債務人之輔助占有人，無論執行債務人是否以己手直接參與現實管領行為
      ，均應將輔助占有人之行為與債務人自為之占有同視，依強制執行法第一百二
      十四條第一項規定一體執行遷讓，無庸對各輔助占有人一一取得執行名義之必
      要（最高法院八十四年度抗字第二七００號裁定參照）。而被告辯稱原告丙○○係原告乙○○之配偶，原告甲○○之子，為共同生活且居住於系爭房地之家
      屬等語，為原告所不否認，應堪信為真實，足認原告丙○○、甲○○為原告乙○○之占有輔助人無疑，自應為執行效力所及。退步言之，縱原告丙○○、甲○○係屬執行之第三人，然渠等二人均未能舉證證明有何足以排除強制執行之
      權利，依上開說明，原告丙○○、甲○○提起第三人異議之訴亦無理由。
（四）原告雖主張就系爭房地已因時效而取得所有權，且依台灣省政府七十九年三月
      一日七九府地二字第一四二五八五號函所示，自可繼承按原有使用面積以公告
      現值買回系爭房地，再依台灣省政府疏遷中部員工宿舍興建供應辦法，原告已
      按月繳存租金，自可請求被告移轉登記系爭房地所有權云云，然系爭房地原所
      有權人原登記為台灣省政府，嗣因依土地法第五十二條公有土地之登記，由原
      保管或使用機關囑託該管直轄市或縣市地政機關為之，其所有權人欄註明為國
      有、直轄市有、縣（市）有或鄉（鎮、市）有之規定，因此除坐落台中縣霧峰
      鄉○○段坑口小段第四二之十一地號外，系爭房地中其餘之房屋及土地之所有
      權人均更正登記為台灣省，以符規定，且自八十八年七月一日起因台灣省政府
      精省之故，再變更登記為中華民國之事實，業據被告提出土地登記簿謄本四份
      、建物登記簿謄本一份（均係影本）為證，且為原告所不否認，自堪信為真實
      。又按民法第七百六十九條不動產取得時效之規定，以占有他人未登記之不動
      產為限，本件系爭房地既登記為中華民國所有，自無時效取得適用之問題。再
      被告辯稱依四十五年台灣省政府委員會第四五九次會議討論事項關於「疏散中
      部員工宿舍興建供應辦法草案」，其內容雖有規定宿舍配住及產權事宜，惟該
      討論事項決議為「再付審查」，而該辦法再付審查後，並無後續作業，亦未報
      請省議會通過，因此僅止於研議階段，尚未具法律效果等情，業據提出台灣省
      政府八十八年府公管字第八一四０八號函一份為證，自堪信為真實，上開函示
      既不具法律效果，則尚難僅憑原告提出未具法律效果之台灣省政府七十九年三
      月一日七九府地二字第一四二五八五號函示及台灣省政府疏遷中部員工宿舍興
      建供應辦法，即遽認原告已取得系爭房地之所有權。又原告雖另主張已按月繳
      存租金，自可請求被告移轉登記系爭房地所有權云云，然已為被告否認，而原
      告復未舉證以實其說，是其空言已取得系爭房地之移轉登記請求權云云，亦屬
      無據。
五、從而，原告請求確認對系爭房地有所有權存在，並因有消滅或妨礙被告請求之事
    由及排除強制執行之權利，請求撤銷本院八十八年度民執寅字第一一一八五號執
    行命令，均屬無理由，應予駁回。
六、原告於八十九年九月一日所提之言詞辯論意旨狀，因係於本件言詞辯論終結後始
    提出，本院自難予以審酌，附此敘明。
七、據上論結，本件原告之訴為無理由，依民事訴訟法第七十八條、第八十五條第一
    項前段，判決如主文。
中      華      民      國    八十九    年     九     月      十三      日
                                     臺灣臺中地方法院民事第四庭
~B法     官  王世華
右正本證明與原本無異。
如不服本判決，應於判決送達後二十日內，向本院提出上訴狀。
中      華      民      國    八十九    年      九     月     十三      日
~B法院書記官


司法院資訊處製作；財團法人民間司法改革基金會備份。
